【裁判字號】    94,交上訴,19
【裁判日期】    970630
【裁判案由】    業務過失致死
【裁判全文】
臺灣高等法院高雄分院刑事判決        94年度交上訴字第19號
上  訴  人  臺灣澎湖地方法院檢察署檢察官
上  訴  人
即  被  告  甲○○
選任辯護人  洪文佐律師
上列上訴人因被告業務過失致死案件，不服臺灣澎湖地方法院93
年度交訴字第3號中華民國94年3 月2日第一審判決（起訴案號：
臺灣澎湖地方法院檢察署93年度偵字第404 號），提起上訴，本
院判決如下：
     主  文
原判決撤銷。
甲○○從事業務之人，因業務上之過失致人於死，處有期徒刑貳
年，減為有期徒刑壹年。
     事  實
一、甲○○係「聯豐汽車貨運行」雇用之營業大貨車司機，平日
    以駕駛大貨車為業，為從事駕駛業務之人，於民國93年8 月
    6日下午4時4分許，駕駛車牌號碼Ｘ3-856號（原審誤載為Ｘ
    3-853 號）之油罐車，沿澎湖縣馬公市○○路由北往南方向
    行駛，行經澎205 號道路與新店路之交岔路口時，本應注意
    汽車駕駛人於行駛道路時，不得使用手持式行動電話進行通
    話，亦應注意車前狀況，並隨時採取必要之安全措施，且當
    時天氣晴、日間自然光線、路面鋪裝柏油、乾燥、無缺陷及
    障礙物，且視距良好，亦無其他不能注意之情事。詎仍疏未
    注意上開規定，於路口燈號顯示紅燈時，仍貿然駕車闖越紅
    燈前行，並使用手持式行動電話與他人通話，適有蔡錦鸞騎
    乘車號WFK-012 號輕型機車，沿澎湖縣馬公市○○路○○路
    段行駛至上開交岔路口，甲○○見狀閃避不及，其所駕駛之
    上開大貨車因此撞及蔡錦鸞所騎乘之上開機車左側，致蔡錦
    鸞人車倒地，被捲入油罐車下，腹部遭輪胎輾過，受有胸骨
    、肋骨、骨盆骨折併內出血等傷害，經送國軍澎湖醫院施以
    急救後，仍因傷重，延至同日下午5 時2 分許，宣告不治死
    亡。
二、案經澎湖縣警察局馬公分局報請臺灣澎湖地方法院檢察署檢
    察官偵查起訴。
     理  由
壹、證據能力部分：
一、按被告以外之人於偵查中向檢察官所為陳述，除顯有不可信
    之情況者外，得為證據，刑事訴訟法第159 條之1 第2 項定
    有明文。偵查中對被告以外之人（包括證人、鑑定人、告訴
    人、被害人及共同被告等）所為之偵查筆錄，或被告以外之
    人向檢察官所提之書面陳述，性質上均屬傳聞證據。惟現階
    段刑事訴訟法規定檢察官代表國家偵查犯罪、實施公訴，依
    法其有訊問被告、證人及鑑定人之權，證人、鑑定人且須具
    結，而實務運作時，檢察官偵查中向被告以外之人所取得之
    陳述，原則上均能遵守法律規定，不致違法取供，其可信度
    極高，職是，被告以外之人前於偵查中已具結而為證述，除
    反對該項供述得具有證據能力之一方，已釋明「顯有不可信
    之情況」之理由外，不宜以該證人未能於審判中接受他造之
    反對詰問為由，即遽指該證人於偵查中之陳述不具證據能力
    。查本件證人即員警莊進富於檢察官偵查中所為之陳述，其
    未曾提及檢察官在偵查時有不法取供之情形，被告及辯護人
    亦未釋明上開供述有顯不可信之情況，依上說明，證人莊進
    富於偵查中之證言自均具有證據能力。
二、另按鑑定人由審判長、受命法官或檢察官就下列之人選任一
    人或數人充之：(一)就鑑定事項有特別知識經驗者。(二)經政府
    機關委任有鑑定職務者；鑑定之經過及其結果，應命鑑定人
    以言詞或書面報告；法院或檢察官得囑託醫院、學校或其他
    相當之機關、團體為鑑定，或審查他人之鑑定，並準用刑事
    訴訟法第203 條至第206 條之1 規定，刑事訴訟法第198 條
    、第206 條第1 項、第208 條第1 項分別定有明文。依上開
    說明，卷附財團法人成大研究發展基金會97年5 月14日成大
    研基建字第09701236號函附之鑑定意見書，雖係被告以外之
    人於審判外之書面陳述，然係由本院委託鑑定後所製作之鑑
    定報告，為刑事訴訟法第159 條第1 項所指例外情形，應有
    證據能力。
三、按被告以外之人於審判外之陳述，雖不符刑事訴訟法第159
    條之1 至第159 條之4 之規定，而經當事人於審判程序同意
    作為證據，法院審酌該言詞陳述或書面陳述作成時之情況，
    認為適當者，亦得為證據；另當事人、代理人或辯護人於法
    院調查證據時，知有第159 條第1 項不得為證據之情形，而
    未於言詞辯論終結前聲明異議者，視為有前項之同意，刑事
    訴訟法第159 條第1 項、第159 條之5 分別定有明文。本件
    檢察官、被告於本院審判程序時，就原審判決所引用各項證
    據（含傳聞證據、非傳聞證據及符合法定傳聞法則例外之證
    據）之證據能力，均表示無意見，並同意引為證據（見本院
    卷第34頁），且於本院言詞辯論終結前，檢察官、被告對於
    卷附具有傳聞證據性質之證據，既已知其情，均未聲明異議
    ，本院認該具有傳聞證據性質之證據，並無任何違法取證之
    不適當情形，以之作為證據使用係屬適當，自得採為認定被
    告犯罪事實之證據。
貳、實體部：
一、訊據被告甲○○固坦承於上開時地駕駛大貨車時有手持行動
    電話通話及肇事，並致被害人人車倒地，送醫不治之事實，
    對於其有過失一節亦不爭執（見本院卷一第32頁），惟辯稱
    ：我有自首，當時我有告訴警察，當時警察叫我在旁邊等，
    因為他要指揮交通，但是他跟檢察官說是他來問我的，然於
    原審則辯稱：伊見路口燈號轉綠，才起步前行，時速約30公
    里，伊聽到撞擊聲始知肇事，事前並未看到被害人，本件車
    禍可能是被害人闖紅燈造成，伊並無過失云云。經查：
  (一)被告於上開時、地，駕駛油罐車，撞及被害人蔡錦鸞騎乘之
    輕型機車之事實，為被告所坦承（見原審卷第31頁、本院卷
    一第32頁），復經證人即現場處理警員莊進富於偵查中證述
    屬實【見93年偵字第404 號卷（下稱偵查卷）第27頁至第29
    頁），並有道路交通事故現場圖、道路交通事故調查報告表
    、現場照片附卷可稽（見警訊卷第10頁至第22頁、偵查卷第
    35頁、第36頁）。又被害人蔡錦鸞確因本件車禍，受有胸骨
    、肋骨、骨盆骨折併內出血等傷害，經送醫院急救後，仍因
    傷重不治死亡等情，有國軍澎湖醫院診斷證明書（見相驗卷
    第3 頁）可證，另據臺灣澎湖地方法院檢察署檢察官督同法
    醫師相驗明確，並製有勘驗筆錄、相驗屍體證明書、驗斷書
    等附卷可稽（見相驗卷第2 頁、第9 頁至第19頁），上開事
    實，堪以認定。
  (二)本案發地點之交岔路口並非直角之交岔，而係有弧度之視野
    ，應足以使汽車駕駛人於會車前，得以在未至交岔路口前，
    先提前預見交岔路口之來車行進動向，且經檢察官命被告甲
    ○○重新駕駛該油罐車搭載馬公分局員警，沿相同道路行駛
    ，並命警以駕駛人之方位，拍攝其視角範圍寬廣之照片，發
    現被告之座位係足以清楚看見右方來車之狀態，且依被害人
    蔡錦鸞之行進方向顯示，其係屬上坡路段等情，此經檢察官
    現場勘驗屬實，有93年8 月9 日現場勘驗筆錄及現場照片等
    物足參（見相驗卷第19-38 頁）。次查被害人蔡錦鸞所騎乘
    之車號WFK-012 號機車，排氣量僅50CC，有該車之行車執照
    可參，而依一般經驗法則，小型機車在爬坡情形速度本不快
    ；復衡諸常情，被害人為中年婦女，騎車速度應不會過快，
    且行進動線係在上坡之情形，亦無法騎太快等情。佐以被告
    於偵查中及原審稱係被害人闖紅燈，因其係紅燈後起步，時
    速僅20公里云云。茍被告所稱為真，被害人蔡錦鸞更有時間
    減慢速度，並足以避免本次意外之發生，當不致於遭被告甲
    ○○所駕駛車輛所撞擊輾斃，是被告所辯已難置信。
  (三)被告於偵查中及原審雖否認就本件車禍有過失，辯稱：伊事
    前並未看到被害人，本件車禍可能是被害人闖紅燈造成的云
    云。惟其於原審審理時坦承：肇事前有以門號0000000000號
    之手機跟他人通話，在該岔路口要起步時，電話尚未掛斷，
    但剛要掛斷，發現肇事後，隨即下車查看，然後再回車上撥
    打手機叫救護車，因緊張撥成「116 」，從發現肇事到打手
    機之間，約經過1 分鐘等語（見原審卷第91-93 頁），而依
    卷附該門號通聯記錄之記載（見偵查卷第42頁），該門號係
    在當日下午4 時5 分20秒撥出「116 」之號碼，依被告陳述
    其發現肇事、下車查看、再撥打電話，耗時約1 分鐘之方式
    回溯計算，本件車禍發生，應係在當日下午4 時4 分20秒左
    右。又依該通聯紀錄，被告在當日下午4 時3 分58秒許，尚
    撥打電話予他人，進行歷時31秒、在當日下午4 時4 分29秒
    結束之通話。綜合上情判斷，顯然被告在肇事前，即以手機
    與他人進行通話，且行至該交岔路口、發生車禍時，仍在通
    話，隨後因發現肇事，始結束該通電話，下車查看一情至明
    。按汽車行駛時，駕駛人應注意車前狀況，並隨時採取必要
    之安全措施；汽車駕駛人於行駛道路時，不得使用手持電話
    進行通話，道路交通安全規則第94條第3 項、道路交通管理
    處罰條例第31條之1 第1 項均有明文。被告為職業駕駛人，
    對上開規定本應注意，且當時並無不能注意之情事，竟疏未
    注意，在行經該交岔路口時，違規以手持電話與他人進行通
    話，對路況之注意力明顯下降，以致未能充分掌握車前狀況
    ，及採取必要之安全措施，而撞及被害人騎乘之機車一情至
    為明顯。
  (四)依道路交通現場圖及調查報告顯示，被害人之行向與被告之
    行向互相垂直，二者遵循之號誌應有不同，但案發當時究係
    被告或被害人闖越紅燈前行？被告於警詢時雖辯稱：因車輛
    剛起步，速度不快、時速約20公里左右，我沒有看到對方車
    子，是壓到後才知道云云（見警卷第2 頁），惟據被告當時
    所駕駛車輛之行車紀錄表顯示，當時被告駕駛該大貨車之速
    度約為40至50公里之間，此有澎湖縣警察局馬公分局93年10
    月19日之職務報告及所附行車紀錄表附卷可稽（見原審卷第
    52-53 頁），被告前揭所稱：因車輛剛起步，時速約20公里
    一情顯與實情不符。又依據前述之行動電話通聯記錄顯示，
    在本事故發生前，被告甲○○便一路在使用行動電話，包括
    受話及發話（被告甲○○必須撥打手機），此可反映其駕駛
    態度與行車狀況；參以其於警詢時：「問：肇事時你有無繫
    安全帶？撥打或接聽行動電話？」，被告竟回答：「我有繫
    安全帶，沒有撥打或接聽行動電話」（見警卷第4 頁），所
    述已顯與事實不符。佐以被告於原審供稱：「（問：起步時
    是否還在講電話？）是，起步時電話還沒掛斷，但剛要掛斷
    ，... 我知道開車不能打行動電話，除了這通電話外，肇事
    前，我還有跟我老婆通過另一通電話」等語（見原審卷第92
    頁）。準此，被告於肇事時確實手持行動電話通話亦堪認定
    ，被告先前故意隱瞞上情，實有內情。另按接收電話會用掉
    1 bit 的注意力，操控方向盤會用掉1 bit 的注意力，閱讀
    辨識紅綠燈會用掉1 bit 的注意力，此時便沒有能力注意來
    往車輛；而撥打行動電話幾乎會用掉所有的2-3 bits的注意
    力；因此，接收、撥打行動電話會影響操控方向盤與辨識外
    界環境，加上營大貨車座位高、死角多，接收、撥打行動電
    話會使得駕駛人幾乎沒有能力同時去注意道路上的其他用路
    人，此亦有卷附財團法人成大研究發展基金會97年5 月14日
    成大研基建字第09701236號函附之鑑定意見書足參（見本院
    卷第111-112 頁）。綜上所陳，車禍事故本屬瞬間的情境，
    被告甲○○於肇事前一手講電話，一手操控方向盤，本有相
    當難度。綜合上情，被告故意隱瞞上情，並以前詞置辯，益
    見其確有畏罪情虛之心。準此，本院衡情認本件肇事原因為
    被告駕駛大貨車闖越紅燈，應符經驗法則。
  (五)本件肇事地點為交岔路口，公訴人認本件事故發生究被告闖
    紅燈，被告於原審則指稱係被害人闖紅燈而致肇事。經查，
    本件肇事原因經送台灣省高屏澎區車輛行車事故鑑定委員會
    鑑定，經其函覆：「本件事故號誌如何不明，本會無據鑑定
    ，請另送相關事故鑑定學術研究機構鑑定等語」，有該會93
    年8 月20日高屏澎行字第1713號函在卷可參（見偵查卷第17
    頁）。嗣經送覆議，台灣省車輛行車事故覆議鑑定委員會亦
    以：本案因僅有大貨車駕駛人王君一方之供詞，而其供詞對
    機車行向與肇事情形敘述不清，致無法研判確認蔡輕機車肇
    事時之行向，且肇事地點為設有行車管制號誌正常運作的交
    岔路口，若依據警方道路交通事故調查報告表所標示：兩車
    行駛道路不同，兩車應遵守之號誌時相自不相同，依據道路
    交通安全規則第90條、道路交通標誌標線號誌設置規則第20
    條之規定，孰方依綠燈號誌指示行駛自應有絕對之通行路，
    孰方未遵守號誌指示（闖紅燈）行駛自應為本案之肇事原因
    ，然由現有跡證資料亦無法研判確認孰方未遵守號誌指示（
    闖紅燈）行駛，故本案因涉及號誌問題，本會未便遽予覆議
    等語，此有該會94年1 月18日函附卷可按（見原審卷第66頁
    ）。嗣經本院送請才團法人成大研究發展基金會鑑定肇事原
    因，並作成鑑定意見書（見本院卷第90-117頁），該意見書
    綜合各項當事人、證人的陳述，及相關環境的釐清，雖列出
    二種可能性，可能性一為：「營大貨車闖紅燈，發生機會為
    80%~100%；可能性二為：「輕機車闖紅燈，發生機會為O%~2
    0%」。本院參酌全部卷證資料，並參考上開鑑定意見書認本
    件事故之肇事責任為被告甲○○駕駛營業大貨車，行駛中違
    規接聽及撥打行動電話、未注意車前狀況、闖越紅燈等，為
    肇事原因；被害人蔡錦鸞騎乘輕機車正常行駛，與肇事原因
    無關。
  (六)至於被告雖辯稱：我有自首，當時我有告訴警察，當時警察
    叫我在旁邊等云云。然按刑法第62條所謂發覺，固非以有偵
    查犯罪權之機關或人員確知其人犯罪無誤為必要，而於對其
    發生嫌疑時，即得謂為已發覺；但此項對犯人之嫌疑，仍須
    有確切之根據得為合理之可疑者，始足當之，若單純主觀上
    之懷疑，要不得謂已發生嫌疑（最高法院72年台上字第641
    號判例參照）。經查，證人即本件最初到場之文澳派出所員
    警莊進富於偵查中結證稱，我從派出所口走出來，就看到有
    一個打赤膊的男子，從由罐車的駕駛座走下來，當時油罐車
    車上只有被告甲○○1 人，且看到被告甲○○下車後神情慌
    張，復依其從警察學校及現職受訓與處理車禍案件之養成教
    育經驗之直覺判斷，在場之被告甲○○應就是本件車禍之肇
    事人，而被告甲○○雖有向莊明富表明油罐車為其所駕駛，
    亦僅係確認其先前懷疑被告甲○○為肇事人之判斷是正確的
    等語（見偵查卷第27-29 頁），從而揆諸前述最高法院判例
    意旨，本件最初到場之員警莊進富，在抵達現場後及被告甲
    ○○未開口表明為肇事人前，已對其是否為犯罪嫌疑人產生
    懷疑，即得謂屬已發覺之犯罪，而非屬未發覺之犯罪，故被
    告甲○○嗣後雖向員警莊進富表明其為肇事人，與刑法第62
    條自首之要已有不符，併此敘明。
  (七)綜上所述，被告甲○○在上開時、地，確因過失駕駛行為，
    撞及被害人蔡錦鸞騎乘之機車，並致被害人死亡。對於本件
    車禍顯有過失存在，且被告之過失與被害人蔡錦鸞死亡之結
    果，具有相當因果關係。準此，被告於原審辯稱：伊無過失
    云云，顯係事後卸責之詞，不足採信。本案事證明確，被告
    犯行堪以認定，應依法論科。
二、按行為後法律有變更者，適用行為時之法律，但行為後之法
    律有利於行為人者，適用最有利於行為人之法律，修正後刑
    法第2 條第1 項定有明文。再按本次法律變更，比較時應就
    罪刑有關之共犯、未遂犯、想像競合犯、牽連犯、連續犯、
    結合犯，以及累犯加重、自首減輕暨其他法定加減原因（如
    身分加減）與加減例等一切情形，綜其全部罪刑之結果而為
    比較（最高法院95年5 月23日95年度第8 次刑庭會議決議參
    照）。查本件被告行為後，有關論罪科刑所適用之刑法業於
    94年2 月2 日修正公布，95年7 月1 日起施行，其中法定罰
    金刑部分：被告行為後後，刑法第33條關於罰金數額之規定
    ，由銀元1 元以上，修正為新臺幣1 千元以上，以百元計算
    。其修正結果，上開各罪法定刑之罰金刑最高額部分數額雖
    與修正前相同，惟最低額部分則均已提高為新臺幣1 千元，
    經比較新、舊法之結果，應以被告行為時之舊法對其較為有
    利。
三、查被告甲○○為營業用大貨車之司機，平日以駕駛貨車為業
    ，為從事業務之人。核被告甲○○所為，係犯刑法第276 條
    第2 項之業務過失致人於死罪。又被告甲○○本件犯罪時間
    ，在民國96年4 月24日以前，合於中華民國96年罪犯減刑條
    例所定減刑條件，應依法減其宣告刑二分之一。
四、原審對被告甲○○為有罪判決固非無見，惟查：(一)被告犯罪
    時間，在民國96年4 月24日以前，合於中華民國96年罪犯減
    刑條例所定減刑條件，應依法減其宣告刑二分之一，原審未
    及適用上開減刑條例予以減刑自有未當。(二)原判決認未具體
    認定被告駕車闖越紅燈為肇事原因容有未洽，(三)原判決認被
    害人蔡錦鸞騎乘車號WFK-012 號輕型機車亦疏未注意，同有
    過失，亦有未當。又按刑事審判旨在實現刑罰權之分配的正
    義，故法院對有罪之被告科刑，應符合罪刑相當之原則，使
    罰當其罪，此所以刑法第57條明定科刑時應審酌一切情狀，
    尤應注意該條所列10款事項以為科刑輕重之標準。公訴人上
    訴指摘原判決量刑太輕，雖非有理由，被告上訴固承認有過
    失，並稱其有自首，指摘原判決量刑過重，雖亦無理由。然
    原判決既有前揭可議之處，自應由本院將原判決撤銷改判。
    爰審酌被告駕駛車型龐大之油罐車，本應特別小心，避免肇
    事，竟未遵守法規，在行車之際持手機與他人通話，並闖越
    紅燈以致肇事，過失情節非輕，所造成之損害亦屬嚴重且無
    法回復，及其犯後隱瞞部分事實，態度尚非良好，且未與被
    害人家屬達成民事和解等一切情狀，量處如主文第二項所示
    之刑，並依96年罪犯減條例所定減刑條件，依法減其宣告刑
    二分之一。
據上論斷，應依刑事訴訟法第369 條第1 項前段、第364 條、第
299 條第1 項前段，刑法第2 條第1 項前段、第276 條第2 項，
修正前罰金罰鍰提高標準條例第1 條前段，中華民國96年罪犯減
刑條例第2 條第1 項第3 款、第7條，判決如主文。
應依刑事訴訟法第368條，判決如主文。
本案經檢察官王登榮到庭執行職務。
中    華    民    國    97    年    6     月    30    日
                  刑事第八庭    審判長法  官  李炫德
                                      法  官  李政庭
                                      法  官  陳志銘
以上正本證明與原本無異。
如不服本判決應於收受本判決後10日內向本院提出上訴書狀，其
未敘述上訴理由者，並得於提起上訴後10日內向本院補提理由書
狀（均須按他造當事人之人數附繕本）「切勿逕送上級法院」。
中    華    民    國    97    年    6     月    30    日
                                      書記官  盧雅婷
附錄本判決論罪科刑法條：
刑法第276條第2項：
從事業務之人，因業務上之過失犯前項之罪者，處五年以下有期
徒刑或拘役，得併科三千元以下罰金。


司法院資訊處製作；財團法人民間司法改革基金會備份。
